臺灣高等法院臺南分院民事裁定　94年度抗字第453號
　抗　告　人　甲○○
　相　對　人　新生資產管理股份有限公司
　法定代理人　蓋　迪
　　　　　　　送達代收人　林盈.
　債　務　人　陳誌明
上列抗告人因相對人與債務人間拍賣抵押物強制執行事件（臺灣
臺南地方法院92年度執字第26810號），對於94年6月30日執行命
令聲明異議，經臺灣臺南地方法院於94年8月23日裁定駁回其異
議，抗告人不服提起抗告，本院裁定如下：
    主  文
原裁定廢棄。
    理  由
一、抗告人向原法院聲明異議意旨略以：抗告人在本件抵押權設
    定前之民國（下同）87年5月6日，與債務人陳誌明就其所有
    如附表所示抵押物（下稱系爭房地）口頭訂立租賃契約，嗣
    經債務人同意增建三樓作為供奉神位之用，並約定於租約期
    滿或退租時，債務人應補償抗告人興建費用百分之5。抗告
    人又於90年間與債務人補訂書面契約，其於87年5月6日承租
    之房屋門牌為「玉井鄉竹圍村8鄰竹圍70之2號」，嗣經改編
    為「玉井鄉○○村○鄰○○路798巷23弄22號」，其租約並非
    虛偽，抗告人於抵押權設定前取得之權利自不受影響，原法
    院於94年6月30日所發除去其占有權利之執行命令即非合法
    等語。
二、原裁定駁回抗告人異議之聲明略以：
　(一)按動產因附合而為不動產之重要成分者，不動產所有人取得
    動產所有權，民法第811條定有明文，故主建物附加之增建
    物如無獨立出入口，不能為獨立使用者，應屬主建物之附屬
    物而為主建物之一部分，可併就該增建物為執行，而由拍定
    人取得該增建物之所有權，執行法院亦應予一併點交（最高
    法院92年度台抗字第338號判決參照）。本件經囑託大邑不
    動產估價師事務所鑑定系爭房地價格，據鑑價報告之建物平
    面圖所示，如附表所示建物一樓後方廚房、儲藏室及三樓為
    增建部分，該增建部分與主建物相通，且無分別獨立之出入
    口，與原建物構成一體，已為原建物之附屬部分，而無獨立
    之所有權，是為原抵押權效力所及，縱該增建部分為抗告人
    出資興建，亦由原建物所有人即債務人陳誌明取得該增建部
    分所有權。
　(二)本件債務人陳誌明所有如附表所示不動產，於88年3月5日為
    相對人之前手大眾商業銀行股份有限公司（下稱大眾銀行）
    設定本金最高限額新臺幣（下同）840萬元之抵押權，嗣於
    92年1月20日將上開抵押權讓與相對人，有抵押權設定契約
    書在卷可稽；而系爭房地於90年7月19日假扣押查封時，經
    相對人陳報係由債務人自住，有原法院90年度執全字第2595
    號假扣押查封筆錄可參；另經原法院90年度執字第17940號
    強制執行事件拍賣系爭房地，據債權人具狀陳稱：「經本行
    查詢，相對人陳誌明母親稱該建物目前由債務人弟弟居住，
    並無租賃關係。」而於該事件之拍賣公告記載：「系爭房地
    係債務人弟弟居住，並無租賃關係」，歷次拍賣通知係經債
    務人陳誌明本人及抗告人甲○○、其父陳信男收受，均未見
    債務人或抗告人對該拍賣公告記載使用現況有何異議，亦未
    提出租賃契約書，經調閱上開執行案卷查核無訛。又系爭建
    物門牌原為「玉井鄉○○村○鄰○○路70之2號」，於88年3
    月1日經整編為「玉井鄉○○村○鄰○○路798巷23弄22號」
    ，有台南縣玉井鄉戶政事務所出具之「門牌整編證明書」可
    據；而抗告人雖陳報其承租系爭房地，並提出租賃契約影本
    為證，然依該租約所載之租賃標的物係「台南縣玉井鄉○○
    路798巷23弄22號」，租賃期間為87年5月6日起至100年5月5
    日，訂約日期為87年5月6日，如該租約於門牌整編前所定，
    何以租賃標的物地址即記載為整編後之地址？其租約顯然不
    實。另經台南縣警察局玉井分局查核系爭房地之使用現狀，
    據戶口卡片之記載，抗告人係於90年2月8日始遷入系爭建物
    。綜合上開各項資料，足認抗告人係90年2月間始遷入系爭
    建物居住，但無租賃關係。抗告人雖提出農業生產工作僱用
    證明書為證，然該證明書不能證明抗告人對於系爭房地有租
    賃關係存在。
  (三)本件拍賣抵押物強制執行事件，經於93年5月20日以最低價
    612萬元實施第二次拍賣，無人應買，勢須再減價拍賣；惟
    第一順位抵押權人即債權人於88年3月5日就系爭房地設定84
    0萬元之本金最高限額抵押權，抵押債權本金部分亦達700萬
    元，抗告人占有系爭不動產既係於抵押權設定後，且此項占
    有關係顯已影響債權人抵押權之受償，基於債權人即抵押權
    人之聲請，依司法院院字第1446號解釋及民法第866條之規
    定，將抗告人之占有除去後拍賣，自無不合。
三、按占有為事實，並非權利。在外國雖有以占有為權利之立法
    例（法民2228、日民180、韓民192，見謝在全先生著【民法
    物權論】下冊481頁，80年2月初版），惟依我國民法第940
    條規定：「對於物有事實上管領之力者，為占有人。」並不
    以占有為權利。是原法院於94年6月30日所發執行命令稱：
    「第三人甲○○就附表所示之土地及房屋與債務人約定之占
    有權利應予除去…」云云，已嫌無據；且司法院院字第1446
    號解釋係指不動產所有人於抵押權設定後，與第三人訂立租
    賃契約而致影響於抵押權之實行時，不問其契約之成立在抵
    押物扣押（查封）之前後，對於抵押權人當然不生效力；其
    抵押權人因屆期未受清償聲請拍賣抵押物時，執行法院自可
    依法逕予執行。亦即執行法院得除去其租賃權而為拍賣，不
    受其租賃權之影響（最高法院74年度台抗字第227號、86年
    度台抗字第588號判例參照）。占有既為一種事實狀態，殊
    無以執行命令除去之可言。至第三人於查封後占有債務人應
    交出之不動產者，於拍定後，執行法院始應解除其占有，點
    交於買受人或承受人；第三人對其在查封前無權占有不爭執
    ，或執行法院依法除去租賃權等權利而為拍賣時，於拍定後
    ，執行法院亦應解除其占有，執行點交（強制執行法第99條
    第1、2項參照）。質言之，經第三人占有之不動產，須於拍
    定後始有執行點交之問題。原法院已認定抗告人與債務人間
    之租約為不實，並無租賃關係存在，又未認定抗告人係本於
    何種權利而占有。查抗告人縱屬自90年2月間占有系爭房地
    ，因系爭房地係於90年7月19日經其債權人中央信託局聲請
    原法院為假扣押查封（見原法院90年度執全字第2595號卷）
    ，則原法院應否排除占有而於拍定後執行點交，自屬應依上
    開有關法律定其拍賣條件之問題，殊不得於拍賣前逕以執行
    命令除去抗告人之占有事實。抗告意旨指摘原裁定不當，為
    有理由，應由本院將原裁定廢棄，由原法院另為適法之處理
    。
四、依強制執行法第30條之1，民事訴訟法第492條，裁定如主文
    。
中　　華　　民　　國　　94　　年　　9 　　月　　29　　日
                  民事第三庭  審判長法  官　陳光秀
                                    法  官　徐宏志
                                    法  官　楊省三
上為正本係照原本作成。
如不服本裁定，僅得於收受本裁定正本送達後10日內以適用法規
顯有錯誤為理由，向本院提出再抗告狀（須附繕本1份及繳納再
抗告裁判費新台幣1000元），並經本院許可後始可再抗告於最高
法院。
中　　華　　民　　國　　94　　年　　9 　　月　　29　　日
                                    書記官　謝淑玉
                                                Ｊ
附表：
┌─────────────────────────────────────────────────┐
│92年度執字第26810號　債務人：陳誌明                                                               │
├─┬───────────────────────┬─┬─────┬──────┬────────┤
│編│  土　　　　　地　　　　　坐　　　 　 落　　  │地│ 面　　積 │  權  　利  │  最低拍賣價格  │
│  ├───┬────┬───┬───┬──────┤  ├─────┤            │                │
│號│縣　市│鄉鎮市區○　段　○○段  │  地　　號  │目│ 平方公尺 │  範　  圍  │   (新臺幣元)   │
├─┼───┼────┼───┼───┼──────┼─┼─────┼──────┼────────┤
│１│臺南縣│玉井鄉  │中正  │      │395         │建│974.94    │全部        │3,559,000元     │
│  ├───┼────┴───┴───┴──────┴─┴─────┴──────┴────────┤
│  │備考  │                                                                                      │
├─┼───┼────┬───┬───┬──────┬─┬─────┬──────┬────────┤
│２│臺南縣│玉井鄉  │中正  │      │430         │建│19.11     │3分之2      │52,000元        │
│  ├───┼────┴───┴───┴──────┴─┴─────┴──────┴────────┤
│  │備考  │                                                                                      │
├─┼───┼────┬───┬───┬──────┬─┬─────┬──────┬────────┤
│３│臺南縣│玉井鄉  │中正  │      │452         │建│64.70     │3分之1      │84,000元        │
│  ├───┼────┴───┴───┴──────┴─┴─────┴──────┴────────┤
│  │備考  │                                                                                      │
└─┴───┴───────────────────────────────────────────┘
┌─┬──┬───────┬───┬─────────────────┬────┬─────────┐
│編│    │              │建築式│　　　建物面積（平方公尺）　　    │  權利  │                  │
│  │    │基  地  坐  落│樣主要├───────────┬─────┤        │   最低拍賣價格   │
│  │建號│--------------│建築材│樓    層    面    積  │附屬建物主│        │                  │
│  │    │建  物  門  牌│料及房│                      │要建築材料│        │    (新臺幣元)    │
│號│    │              │屋層數│合　　　　　　　　計  │及用途    │  範圍  │                  │
├─┼──┼───────┼───┼───────────┼─────┼────┼─────────┤
│１│49  │臺南縣玉井鄉中│加強磚│一層      ： 75.14    │陽台23.93 │  全部  │1,204,000元       │
│  │    │正段395地號   │造二層│二層      ： 81.51    │          │        │                  │
│  │    │--------------│樓房住│騎樓地平面：  9.24    │          │        │                  │
│  │    │台南縣玉井鄉竹│家用  │合      計：165.89    │          │        │                  │
│  │    │圍七十之二號  │      │                      │          │        │                  │
│  ├──┼───────┴───┴───────────┴─────┴────┴─────────┤
│  │備考│含未保存登記建物全部、已整編為：中正路七九八巷廿三弄廿二號                              │
└─┴──┴────────────────────────────────────────────┘
